臺灣臺南地方法院臺南簡易庭小額民事判決
109年度南小字第1684號
原      告  王睿謙


            王崇政
被      告  王柳鶯
            陳伊寬
            陳羿如
共      同
訴訟代理人  蘇清水律師
            張尹嫚律師
            蘇國欽律師
上列當事人間請求返還不當得利事件，本庭於民國109年12月14
日言詞辯論終結，判決如下：
    主      文
原告之訴駁回。
訴訟費用新臺幣壹仟元由原告負擔。
    事實及理由
一、原告主張：門牌號碼臺南市○○區○○○00○0號房屋（下稱系爭
    房屋）原為被繼承人王謝金怨所有，被繼承人王謝金怨死亡
    後為兩造所繼承而公同共有，原告2人均為被繼承人王謝金
    怨之孫，其潛在之應有部分各六分之一；被告王柳鶯為被繼
    承人王謝金怨之女，其潛在之應有部分為三分之一；被告陳
    伊寬、陳羿如亦均為被繼承人王謝金怨之孫，其潛在之應有
    部分各六分之一。系爭房屋於民國107年6月間門窗破裂、窗
    戶無法開啟，又於108年4月間嚴重漏水，經原告多次通知，
    被告均不聞不問，為避免該建物損壞加劇，原告即依民法第
    820條第5項規定先行代墊修繕費用新臺幣（下同）128,500
    元加以整修，經原告於109年4月23日發函通知被告應於文到
    1個月內支付原告代墊之修繕費用，被告卻以修繕未經兩造
    協議為由拒絕給付。惟原告所為之修繕係屬依民法第820條
    第5項規定就系爭房屋所為之保存行為，原告本得單獨為之
    ，而被告均為系爭房屋之共有人，應依比例分擔修繕費用卻
    拒絕給付，享受原告付費修繕後之建物價值，無法律上原因
    而受有利益，致原告受有損害，原告自得依不當得利之法律
    關係請求被告返還其所受利益等語，並聲明：㈠被告王柳鶯
    應給付原告各21,417元，及自109年5月24日起至清償日止，
    按週年利率5%計算之利息；㈡被告陳伊寬應給付原告各10,70
    8元，及自109年5月24日起至清償日止，按週年利率5%計算
    之利息；㈢被告陳羿如應給付原告各10,708元，及自109年5
    月24日起至清償日止，按週年利率5%計算之利息。
二、被告則以：系爭房屋無人使用，並無修繕之必要，原告應就
    系爭房屋有修繕之必要負舉證責任；又原告未得共有人同意
    而修繕，並非為全體共有人利益為之，被告亦未獲有利益，
    且原告復未就其主張之不當得利法律關係負舉證之責，自無
    從請求被告返還所受利益等語資為抗辯，並聲明：如主文第
    1項所示。
三、得心證之理由：
（一）按共有物之管理，除契約另有約定外，應以共有人過半數
      及其應有部分合計過半數之同意行之。但其應有部分合計
      逾三分之二者，其人數不予計算；又共有物之簡易修繕及
      其他保存行為，得由各共有人單獨為之，觀諸民法第820
      條規定甚明，此即共有人間對共有物管理行為之規定，依
      民法第828條第2項規定為公同共有所準用。又共有物之管
      理費及其他負擔，除契約另有約定外，應由各共有人按其
      應有部分分擔之；共有人中之一人，就共有物之負擔為支
      付，而逾其所應分擔之部分者，對於其他共有人得按其各
      應分擔之部分，請求償還，民法第822條第1項、第2項定
      有明文，而民法第828條規定：「公同共有人之權利義務
      ，依其公同關係所由成立之法律、法律行為或習慣定之。
      」因民法繼承編就遺產之管理費用於繼承人間應如何分擔
      並無規定，而因繼承成立之公同共有關係共有人間復可依
      應繼分比例計算潛在之應有部分，故習慣而言，其管理費
      用之分擔自可類推適用民法第822條之規定。申言之，部
      分共有人依民法第820條規定所為管理行為支出之費用逾
      其所應分擔之部分時，該部分共有人對於其他共有人得依
      民法第822條第2項之規定，按其各應分擔之部分，請求其
      他共有人償還管理費。然而若該部分共有人所為之行為不
      符合民法第820條規定，則不能認其行為屬就共有物之管
      理行為，縱對共有物有所增益，該部分共有人亦僅得依不
      當得利之法律關係請求其他共有人返還其所受利益。
（二）查原告固主張其就系爭房屋依民法第820條第5項為簡易修
      繕或其他保存行為支出修繕費用128,500元，得依不當得
      利之法律關係請求被告返還云云。惟揆諸上開說明，若原
      告就系爭房屋所為之修繕符合民法第820條第5項之規定，
      則應認係原告對系爭房屋所為合法管理行為支出之費用，
      原告即可類推適用民法第822條第2項之規定，對被告按其
      各應分擔之部分請求償還，而毋庸依不當得利之法律關係
      請求被告返還其所受利益。
（三）然民法第820條第5項規定：「共有物之簡易修繕及其他保
      存行為，得由各共有人單獨為之。」所謂保存行為，係指
      為維護共有物現狀之前提下，防止共有物滅失、減損或其
      權利喪失或限制的行為，包括事實上或法律上行為在內；
      而所稱簡易修繕則屬保全行為之例示，故依民法第820條
      第5項規定所為之簡易修繕，亦應限於在維護共有物現狀
      之前提下，防止共有物滅失、減損或其權利喪失或限制的
      行為。
（四）惟系爭房屋縱有原告所主張之門窗破裂、窗戶無法開啟或
      漏水之情形，因系爭房屋年代已久，此由被告所提出之系
      爭房屋稅籍紀錄表記載系爭房屋稅捐之起課年月為84年2
      月甚明（見本庭南小字卷第35頁），故系爭房屋有上述因
      日時經過而折舊耗損之狀況，自屬合理，而此種狀況由原
      告所提出系爭房屋修繕前之照片觀之（見本庭南小字卷第
      87、103至111頁），其屋況尚符合其屋齡應有之態樣，核
      屬系爭房屋應有之現狀，縱有原告所主張之門窗破裂、窗
      戶無法開啟或漏水之情形，亦難認足使系爭房屋滅失或減
      損價值，本庭就此闡明原告提出證據證明其所為係屬就系
      爭房屋為簡易修繕及其他保存行為所必要，原告復表示其
      證據均已提出，且不聲請本庭囑託鑑定等語（見本庭南小
      字卷第91至92頁），本庭自難認原告所為確屬就系爭房屋
      依民法第820條第5項所為之簡易修繕及其他保存行為，原
      告自無從類推適用民法第822條第2項規定請求被告按其各
      應分擔之部分償還管理費，若其行為確實對系爭房屋有所
      增益，而使被告受有利益，亦僅得依不當得利之法律關係
      請求被告返還其所受利益。
（五）次按主張不當得利請求權存在之當事人，對於不當得利請
      求權之成立，應負舉證責任，即應證明他方係無法律上之
      原因而受利益，致其受有損害（最高法院最高法院103年
      度台上字第2198號判決意旨參照）。
（六）查原告固提出其就系爭房屋支出修繕費用之合約書、工程
      預算書、發票影本及修繕前後照片為證（見本庭南司小調
      字卷第13至15頁、南小字卷第87、99至111頁）。惟原告
      所提之上開證據實際上僅能證明原告就系爭房屋曾支出修
      繕費用，尚無法證明其所為修繕對系爭房屋所有增益，而
      使被告受有利益，蓋修繕費用之支出與能否使被修繕物價
      值增益係屬二事，揆諸上開說明，應認被告抗辯原告就其
      所主張之不當得利法律關係未盡舉證責任為可採。就此經
      本庭請原告表示意見，原告復僅表示可從照片看出系爭房
      屋修繕前後差距很大云云（見本庭南小字卷第80頁）。惟
      修繕前後差距很大，尚難以證明系爭房屋因原告之修繕價
      值有所增益，更無法計算增益之價值為若干，此外原告復
      無提出其他證據證明被告受有利益及受益之數額，自難認
      原告已盡舉證責任，其自無從依不當得利之法律關係請求
      被告返還其所受利益。
四、綜上所述，原告無從類推適用民法第822條第2項規定請求被
    告按其各應分擔之部分償還管理費，而其就所主張之不當得
    利之法律關係亦未證明被告受有利益及受益之數額，自亦無
    從依不當得利之法律關係請求被告返還其所受利益，從而，
    其請求：㈠被告王柳鶯應給付原告各21,417元，及自109年5
    月24日起至清償日止，按週年利率5%計算之利息；㈡被告陳
    伊寬應給付原告各10,708元，及自109年5月24日起至清償日
    止，按週年利率5%計算之利息；㈢被告陳羿如應給付原告各1
    0,708元，及自109年5月24日起至清償日止，按週年利率5%
    計算之利息，均無理由，應予駁回。
五、本件事證已明，兩造其餘攻擊防禦方法及所提證據，經斟酌
    後，核與本件之結論，不生影響，爰不一一論列，附此敘明
    。
六、按訴訟費用，由敗訴之當事人負擔；法院為終局判決時，應
    依職權為訴訟費用之裁判，民事訴訟法第78條及第87條第1
    項分別定有明文。經核本件訴訟費用額為1,000元（即裁判
    費），而原告之請求為無理由，爰依上開規定確定原告應負
    擔之訴訟費用如主文第2項所示。
七、訴訟費用負擔之依據：民事訴訟法第78條。
中　　華　　民　　國　　109 　年　　12　　月　　28　　日
                  臺灣臺南地方法院臺南簡易庭
                                  法  官　游育倫
以上正本係照原本作成。
對於小額程序第一審判決之上訴，非以其違背法令為理由，不得為之。如不服本判決，應於送達後20日內，向本院提出上訴狀並表明上訴理由（須附繕本）且上訴狀內應記載表明（一）原判決所違背之法令及其具體內容；（二）依訴訟資料可認為原判決有違背法令之具體事實者。如委任律師提起上訴者，應一併繳納上訴審裁判費用。　　　　　　　　　　　　　　　　　　　　　
中　　華　　民　　國　　110 　年　　1 　　月　　4 　　日
                                   書記官 林彥丞